【裁判字號】    94,訴,2079
【裁判日期】    950310
【裁判案由】    給付租金等
【裁判全文】
臺灣臺中地方法院民事判決              94年度訴字第2079號
原      告  廖炯良
被      告  甲○○
訴訟代理人  林易佑  律師
上列當事人間給付租金等事件，經本院於民國九十五年二月十七
日言詞辯論終結，判決如下：
    主    文
被告應給付原告新臺幣捌萬陸仟元，及自民國九十四年九月二十
一日止起清償日止，按年利率百分之五計算之利息。
被告應自民國九十四年九月一日起至兩造間就臺中縣豐原市○○
段六四四之七十三號土地之法定租賃關係終止之日止，按月給付
原告新臺幣壹仟肆佰參拾參元。
原告其餘之訴駁回。
訴訟費用由被告負擔十分之二，餘由原告負擔。
本判決第一項，於原告以新臺幣貳萬玖仟元為被告供擔保後，得
為假執行；但被告如以新臺幣捌萬陸仟元為原告預供擔保後，得
免為假執。
原告其餘假執行之聲請駁回。
    事實及理由
壹、事實摘要
一、原告起訴主張：原告於民國九十二年四月二十三日因繼承母
    親廖林會完遺產，取得臺中縣豐原市○○段六四四之七三地
    號土地（下稱系爭土地）應有部分二十分之一，而系爭土地
    上坐落之門牌號碼臺中縣豐原市○○路一五０巷十五號之二
    十戶房屋集合式大樓，則為當時之土地所有人廖林會完、廖
    炯裕、林鈴淑提供土地興建之。被告向廖炯輝購買前開集合
    住宅中之二戶，即建號四八八三、四八九二號建物，及應有
    部分二十分之一，並於八十七年一月十六日辦妥移轉登記，
    然廖炯輝移轉予被告之前開建號四八九二號建物及土地應有
    部分二十分之一，係廖炯裕於七十七年十月二十八日贈與廖
    炯輝，即建號四八八三號建物並無對應之土地應有部分二十
    分之一，而除原告之應有部分二十分之一土地無相對應之區
    分所有建物外，其餘土地所有人皆有相對應之區分所有建物
    ，即被告之建號四八八三號建物，自八十七年一月十六日起
    即占用原告之應有部分二十分之一土地，依民法第四百二十
    五條之一規定，應推定雙方有租賃關係存在，又原告曾對被
    告起訴請求不當得利，經判決兩造間應有法定租賃關係存在
    （臺灣臺中地方法院九十三年度簡上字第一一九號判決）亦
    可為證，自得請求被告支付法定租金。另系爭建物坐落於豐
    原市，臨近火車站，生活便利，依系爭建物於法院強制執行
    拍賣（臺灣臺中地方法院八十八年度執字第二０一０一號）
    ，拍定價格每平方公尺新臺幣（下同）四萬三千七百四十九
    元，原告就系爭土地應有部分二十之一，即每年可請求之法
    定租金為十萬九千三百七十三元，每月租金九千一百十四元
    ，是被告自八十九年九月起至九十四年八月三十一日止，尚
    積欠原告租金五十四萬六千八百四十元等語，並聲明：被告
    應給付原告新臺幣伍拾肆萬陸仟捌佰肆拾元，及自起訴狀繕
    本送達翌日（即九十四年九月二十一日）起至清償日止，按
    年利率百分之五計算之利息，並自九十四年九月一日起至臺
    中縣豐原市○○段六四四之七三地號土地之應有部分二十分
    之一之法定租賃關係終止之日止，按月給付原告新臺幣玖仟
    壹佰拾肆元，願供擔保，請准宣告假執行。
二、被告則以：原告前已於九十二年七月間，就系爭土地之相同
    爭執，對被告提起給付土地租金之訴，經法院判決原告請求
    無理由，駁回確定在案（臺灣臺中地方法院九十二年度豐簡
    字第四三六號判決），即原告不得再以同一事由，更行起訴
    。縱認本件起訴合法，然現行公寓大廈管理條例並未規定以
    公寓大廈之戶數作為認定或分配應有基地面積比例之基準，
    上開建物之區分所有權人，包括建號四八八二號建物之張銀
    湧、建號四八八四號建物之游正弘，及建號四八八五號建物
    之林政男等三人均未擁有任何土地應有部分，何能證明原告
    所有之土地應有部分係被告占用？又所謂租用基地建築房屋
    之租金標準，依據土地法第一百零五條準用同法第九十七條
    規定，係以不超過土地及建築物申報總價年息百分之十為限
    ，原告主張依第三人曾春源之拍定價格計算法定租金，顯與
    本案無關等語，資為抗辯，並聲明：請求駁回原告之訴及假
    執行之聲請，如受不利判決，願供擔保，請准免為假執行。
貳、原告於九十二年四月二十三日因繼承母親廖林會完遺產，取
    得系爭土地應有部分二十分之一，而系爭土地上坐落之門牌
    號碼臺中縣豐原市○○路一五０巷十五號之二十戶房屋集合
    式大樓，則為當時之土地所有人廖林會完、廖炯裕、林鈴淑
    提供興建之。被告向原告之兄廖炯輝購買其中建號四八八三
    、四八九二號建物，及應有部分二十分之一，並於八十七年
    一月十六日辦妥移轉登記，而廖炯輝移轉予被告之前開建號
    四八九二號建物及土地應有部分二十分之一，係廖炯裕於七
    十七年十月二十八日贈與廖炯輝等事實，為兩造所不爭執，
    堪信為真實。本件之爭執在於：
一、原告本件之起訴，與本院九十二年度豐簡字第四三六號判決
    （下稱前訴）是否為同一事件，而屬既判力效力所及？
二、兩造間就系爭土地有無法定租賃關係？
三、若有法定租賃關係存在，則租金如何計算為適當？
參、法院之判斷
一、按除別有規定外，確定之終局判決就經裁判之訴訟標的，有
    既判力，民事訴訟法第四百條第一項定有明文，即民事訴訟
    法上所謂一事不再理之原則，乃指同一事件已有確定之終局
    判決者而言。其所謂同一事件，必同一當事人就同一法律關
    係而為同一之請求，若此三者有一不同，即不得謂為同一事
    件，自不受確定判決之拘束（最高法院八十五年度台抗字第
    五九五號裁判意旨參照）。本件原告係基於法定租賃關係，
    請求被告給付租金，而於前訴，原告則係基於被告無權占有
    ，請求賠償相當於租金之不當得利，前後二訴請求依據內容
    顯不相同，依首揭說明，原告本次起訴，非前訴確定判決之
    既判力效力所及，即未違反一事不再理原則，先予敘明。
二、次按土地及其土地上之房屋同屬一人所有，而僅將土地或僅
    將房屋所有權讓與他人，或將土地及房屋同時或先後讓與相
    異之人時，土地受讓人或房屋受讓人與讓與人間或房屋受讓
    人與土地受讓人間，推定在房屋得使用期限內，有租賃關係
    ，民法第四百二十五條之一第一項前段定有明文。即出讓人
    將土地及房屋單獨出讓或出讓與相異之人時，該房屋所有權
    人即得於房屋可使用期限內，繼續「合法使用」該房屋所坐
    落之土地。房屋所有權人須支付相當之對價，非可當然「無
    償使用」該土地。又按土地與房屋為各別之不動產，各得單
    獨為交易之標的，且房屋性質上不能與土地使用權分離而存
    在，亦即使用房屋必須使用該房屋之地基，故土地及房屋同
    屬一人，而將土地及房屋分開同時或先後出賣，其間雖無地
    上權設定，然除有特別情事，可解釋為當事人之真意，限於
    賣屋而無基地之使用外，均應推斷土地承買人默許房屋承買
    人繼續使用土地，最高法院四十八年台上字第一四五七號判
    例可資參照，民法第四百二十五條之一即以此意旨為修法增
    定，其規範目的在於調和建築物所有人與基地所有人間之關
    係，使原存在之建築物不因其所占用之基地移轉他人，而成
    無權占有土地，是所謂土地及房屋同屬一人所有，可包括「
    土地及房屋同屬相同之共有人」及「土地共有人數除與房屋
    相同之共有人外，尚有其他共有人」之情形在內（最高法院
    八十九年度台上字第二八四號判決參照），亦包括親子與夫
    妻間，即雖與法律所稱之「土地及房屋同屬一人」情形未盡
    相同，但揆諸前述判例及法文規範目的，依「相類事實，應
    為相同處理」之法理，而類推適用前揭規定，推定房屋受讓
    人與土地所有人間於房屋得使用期限內，有租賃關係存在。
(一)、經查，原告主張系爭土地其上興建有二十戶之集合住宅，其
    土地及建物所有權人詳如本院九十三年度簡上字第一一九號
    判決之附表一、二所示，此有原告提出之判決及本院依職權
    調閱上開卷宗可參。上開附表一所示之土地所有權人，除王
    素琴之應有部分二十分一、林鈴淑之應有部分二十分之二、
    原告之應有部分二十分之一無相對應之建物外，其餘土地所
    有權人均有相對應之建物。惟附表二所示建物，其中建號四
    八八二號建物之所有權人張銀湧，為王素琴之夫；建號四八
    八四號建物之所有權人游正弘及建號四八八五號建物之所有
    權人林政男，則為林鈴淑之子，有渠等之戶籍資料附於上開
    卷宗可稽，即王素琴之應有部分二十分一土地及林鈴淑之應
    有部分二十分之二土地，亦應認為有相對應之建物，被告辯
    稱建號四八八二號建物之張銀湧、建號四八八四號建物之游
    正弘，及建號四八八五號建號之林政男等三人均未擁有任何
    土地應有部分云云，尚非可採。而附表二所示建物之所有權
    人，其中被告有建號四八八三及四八九二兩戶建物，但其土
    地應有部分僅有二十分一，而附表一所示土地之土地所有權
    人，僅被告廖炯良無相對應之建物。又被告係於八十六年八
    月四日向廖炯輝購買系爭土地應有部分二十分一，及建號四
    八八三、四八九二、四八八０（地下室）、四八八一（共有
    使用部分）、四八七九（共同使用部分）號等建物，並未另
    外購買其中一戶建物所對應之土地（按當時係登記在原告之
    母廖林會完名下），故被告所有兩戶建物其中之一，係使用
    原告之土地甚明，本院九十三年度簡上字第一一九號判決亦
    為相同之認定。
(二)、是系爭土地，原先係原告之母親廖林會完等人共有，而系爭
    建號四八八三及四八九二號建物，則為其子即廖炯裕、廖炯
    輝所有，即土地及其土地上之房屋原同屬一人所有，而將土
    地及房屋先後讓與相異之人時，土地受讓人與房屋受讓人間
    ，推定在房屋得使用期限內，有租賃關係，即被告受讓系爭
    房屋，原告繼承其所對應之土地應有部分二十分之一，應推
    定有租賃關係存在。另被告以現行公寓大廈管理條例並未規
    定以公寓大廈之戶數作為認定或分配應有基地面積比例之基
    準置辯，然房屋與其所坐落之基地，固屬各自獨立之不動產
    ，各得為獨立交易之客體；惟房屋性質上不能與土地分離而
    存在，使用房屋必須使用土地，基於當事人間之利益及社會
    公益，應使兩者相結合而為一體，是區分所有建物與其坐落
    之所有基地應有部分，除法律或契約特別約定外，應認各區
    分建物享有同一比例之土地應有部分所有權，每一區分所有
    建物就其所坐落之基地，應推定具有所有權、租賃權或地上
    權等使用權源，以使建物所有權與土地利用權結成一體，促
    進建物所有權之安定性，基此，基地利用權源為土地所有權
    時，不使基地所有權與建物區分所有權分離而單獨處分基地
    使用權，倘基地使用權源係租賃權或地上權時，不使租賃權
    或地上權與基地使用權分別為處分，此為公寓大廈管理條例
    所禁止，同理，在公寓大廈管理條例制訂前，倘區分所有建
    物及其分配之土地應有部分所有權分別處分，而分屬不同之
    所有人，該建物所有人喪失受分配之土地應有部分所有權時
    ，除有特別情形外，應認默示房屋所有人就其所坐落之基地
    有租賃權存在，以避免危害社會之經濟，並維公平（最高法
    院八十九年度台簡上字第三十二號判決參照），即被告所有
    兩戶建物其中之一，必須有對應之土地，即為原告之應有部
    分二十分之一，兩造間亦應認被告之房屋對基地有租賃權存
    在，被告辯稱並無法定租賃關係，亦非可採。
三、按建築房屋之基地租金，依土地法第一百零五條準用同法第
    九十七條規定，以不超過該土地申報價額年息百分之十為限
    。所謂土地價額，係依法定地價；又土地所有權人未於公告
    期間申報地價者，以公告地價百分之八十為其申報地價，土
    地法施行法第二十五條、平均地權條例第十六條亦分別有規
    定。又所謂之法定地價，依土地法第一百四十八條之規定，
    係指土地所有人依該法規所定申報之地價而言（最高法院八
    十八年度台上字第一０八號判決參照）。經查，系爭臺中縣
    豐原市○○段六四四之七三地號土地，面積共五百平方公尺
    ，屬城市區域，於八十九年九月一日迄今之土地申報地價為
    每平方公尺六千八百八十元，此有臺中縣豐原地政事務所豐
    地價字第０九四００一０九六一號函在卷可參。原告主張其
    應有部分為二十分一，以上述之土地申報地價計算，最高限
    額租金為每年一萬七千二百元（計算式： 500×1/20×6880
    ×10%＝17200 )，每月租金應為一千四百三十三元（計算式
    ：17200÷12＝ 1433，元以下四捨五入），是原告請求被告
    應給付自八十九年九月一日起至九十四年八月三十一日止，
    共五年之法定租金應為八萬六千元（計算式：17200×5＝86
    000），另自九十四年九月一日起至系爭法定租賃關係終止
    之日止，每月應給付之租金為一千四百三十三元。原告以第
    三人拍定之價格作為本件之租金之計算標準，逾前述範圍金
    額部分，尚難許可。
肆、綜上所述，原告基於法定租賃關係，請求被告給付自八十九
    年九月一日起至九十四年八月三十一日止，共五年之法定租
    金於八萬六千元之範圍內，另自九十四年九月一日起至系爭
    法定租賃關係終止之日止，每月應給付租金在一千四百三十
    三元範圍內，為有理由，應予許可，逾此範圍，則無理由，
    應予駁回。
伍、就本判決主文第一項部分，兩造均陳明願供擔保，分別聲請
    准予宣告假執行及免為假執行，經核原告勝訴部分，合於法
    律規定，爰分別酌定相當之擔保金額予以宣告之。至於原告
    敗訴部分，其假執行之聲請，因訴之駁回而失附麗，應併予
    駁回之。又本判決第二項部分，因屬分期之給付且部分係屬
    未來之給付，性質上不宜宣告假執行，爰併予駁回原告假執
    行之聲請。
陸、本件事證已臻明確，兩造其餘攻擊防禦方法，經核均與判決
    結果無影響，爰不分別斟酌論述，附此敘明。
柒、結論：本件原告之訴為一部有理由，一部無理由，並應依民
    事訴訟法第三百九十條第二項、第三百九十二條第二項、第
    七十九條，判決如主文。
中    華    民    國    95    年    3     月    10    日
                  民事第四庭法官  曹宗鼎
以上正本係照原本作成
如對本判決上訴，須於判決送達後20日內向本院提出上訴狀
中    華    民    國    95    年    3     月    10    日
                          書記官


司法院資訊處製作；財團法人民間司法改革基金會備份。
